【裁判字號】    88,上易,127
【裁判日期】    890816
【裁判案由】    排除侵害
【裁判全文】
臺灣高等法院民事判決  八十八年度上易字第一二七號
      上  訴  人  甲○○
                  乙○○
      右二人共同
      訴訟代理人  潘永芳
      被  上訴人  丙○○      住台北縣板橋市○○街六巷五四號
                  丁○○○    住台北市士林區○○○路六巷二九０巷十九之三號
      右  一  人
      訴訟代理人  梁裕勝律師
右當事人間排除侵害事件，上訴人對於中華民國八十八年五月四日臺灣板橋地方法院
八十七年度訴字第一三七四號第一審判決提起上訴，本院判決如左：
    主    文
原判決第五項關於命上訴人乙○○拆屋還地及第六項命上訴人乙○○、甲○○拆屋還
地部分，並該部分假執行之宣告，暨訴訟費用（確定部分除外）之裁判均廢棄。
右開廢棄部分，被上訴人在第一審之訴及其假執行之聲請均駁回。
其餘上訴駁回。
第一、二審訴訟費用（確定部分除外）由上訴人乙○○負擔六分之一，餘由被上訴人
負擔。
    事    實
甲、上訴人方面：
一、聲明：(一)原判決不利於上訴人部分廢棄。(二)右廢棄部分，被上訴人在第一審之訴
    及假執行之聲請均駁回。(三)如受不利判決，請准供擔保，免為假執行。
二、陳述：除與原判決記載相同者，茲引用之外，補稱：
(一)、坐落於台北縣鶯歌鎮○○段圳子頭坑小段一四五之二地號土地（下稱系爭土地）
    及座落於系爭土地上之建物（下稱系爭建物）雖於日據時期登記為訴外人林開舜
    所有，然依日據時期台灣習慣，將家產登記為長子即林開舜名義所有，實質上應
    屬三兄弟即林開舜、林開日、林居在（即上訴人甲○○、乙○○之父親）三人所
    共有，系爭建物多年均由三兄弟共居並分別管理使用，歷年之房屋稅捐亦由上訴
    人乙○○管理繳納，林開舜之繼承人多年未曾異議，足見上訴人乙○○、甲○○
    有權使用系爭建物，被上訴人主張拆屋還地，顯非適法。
(二)、系爭土地與系爭建物原係林開舜所有，上訴人非系爭建物之所有權人，被上訴人
    主張拆除屋還地已非適法，況上訴人早已使用系爭建物，被上訴人於繼受或買受
    系爭土地時，依最高法院四十八年度台上字第一四五七號判例及六十三年度台上
    字第七六六號判決，雙方已有默認系爭房屋有權繼續使用基地而成立租賃關係或
    併得辦理地上權登記之合意，是以被上訴人主張無權占有，即屬無據。
(三)、系爭建物係林開舜三兄弟於七十餘年前以土地向銀行貸款興建，因附圖所示Ｂ部
    分之房屋坍倒，上訴人甲○○乃重新興建鐵皮屋。
乙、被上訴人方面：
一、聲明：駁回上訴。
二、陳述：除與原判決記載相同者，茲引用之外，補稱：
(一)、附圖所示Ｂ部分，面積三四平方公尺之建物係由上訴人最近幾年搭蓋，供倉庫之
    用之鐵皮屋，並非日據時期之建築；Ａ１部分亦非林開舜所蓋，且系爭Ａ１部分
    之房屋係未辦保存登記之建物，鄉鎮公所非主管地政或不動產登記之機關，上訴
    人所提之鶯歌鎮公所出具之證明書及房屋稅繳納通知書，均不足以證明Ａ１部分
    之房屋為林開舜所建、所有。
(二)、林宜銘即乙○○之子於原審稱：「一五八號靠近甲部分是屬於林開舜該房所有，
    中間是公廳，另一方（即入門後左方）是屬於我（乙○○、甲○○）所有。甲○
    ○亦稱：「面對房屋進大門後左邊為其父林居在所有，林居在有三子即甲○○及
    乙○○、林先爐，林先爐去世時，已將其就一五八號房屋之所有權賣給被告乙○
    ○」云云，所以實際上一五八號房屋左邊（即Ａ１部分）係上訴人甲○○與乙○
    ○所有。
(三)、系爭Ａ１、Ｂ部分房屋均為上訴人所有，非林開舜所有，且土地及房屋並無分開
    、同時或先後出賣之情事，自無上開判例之適用，上訴人依上開判例主張有權使
    用系爭土地，實不足採。
    理    由
一、被上訴人起訴主張：座落於台北縣鶯歌鎮○○段圳子頭坑小段第一四五之二地號
    土地，為其等與其他共有人所共有，上訴人等所有房屋，無權占用如附圖所示Ｂ
    、Ａ１部分，面積分別三十四、一百五十七平方公尺之土地，爰依民法第七百六
    十七條及第八百二十一條規定，求為命上訴人拆除系爭土地上之房屋交還土地與
    被上訴人及其他共有人全體之判決。（被上訴人請求林憲吉、林宜仁、蘇良茂、
    林玉雲拆屋還地部分，業經判決被上訴人勝訴確定）
二、上訴人則以：(一)系爭土地係由其等祖先林開舜、林開日、林居在三兄弟所購買，
    系爭建物亦係該三兄弟以土地向銀行貸款興建，雖登記在大房戶長林開舜名下，
    但實際上所有權為該三兄弟所共有。(二)上訴人非系爭建物之所有權人，被上訴人
    尚不得請求其等拆屋還地。(三)況上訴人早已使用系爭土地及房屋，被上訴人繼承
    、買受系爭土地，自已有默認上訴人有權繼續使用基地而成立租賃關係或併得辦
    理地上權登記，上訴人並非無權占有等情，資為抗辯。
三、查，系爭土地原係林開舜所有，林開舜於民國（下同）四十年間死亡後，由上訴
    人丙○○及林宜添等人於八十五年間辦理繼承登記，林宜添等人再將其等應有部
    分於八十六年間出售予上訴人丁○○○，其中丙○○之應有部分為九分之一，丁
    ○○○之應有部分為二分之一，所有權人尚有訴外人林宜銘等人，有土地登記簿
    謄本附原審卷可按；而系爭土地上建有舊式三合院房屋，其中如附圖所示Ａ１，
    面積一百五十七平方公尺部分，現為上訴人乙○○占用中，Ｂ部分面積三十四平
    方公尺，則為上訴人甲○○建有鐵皮屋，作為倉庫使用等事實，業經原法院會同
    地政事務所人員勘測明確，有勘驗筆錄及複丈成果圖可稽，自堪信為真實。
四、按土地所有權人請求無權占有者拆屋還地，自應以有拆屋權能者為被告。經查，
    系爭房屋均未辦理所有權登記，是本件首應審酌者為上訴人對於系爭房屋有無事
    實上處分之權能。關於附圖Ｂ部分之鐵皮屋，上訴人甲○○自承係伊在原有房屋
    坍倒後，重新搭建，證人林蘇阿秀亦證稱：「Ｂ部分是鐵皮屋，是甲○○蓋的」
    （見本院卷第八三頁），至林蘇阿秀在原法院履勘現場時雖稱鐵皮屋非伊所有，
    係乙○○、甲○○該房所有（原審卷第九四頁），但並未指明係何人所蓋建，此
    外，並無任何證據證明上訴人乙○○亦為系爭鐵皮屋之原始建築人，是則，Ｂ部
    分鐵皮屋之所有權人應為上訴人甲○○，堪予認定。關於附圖所示Ａ１部分，為
    三合院房屋大廳之左側，其興建年代久遠，已甚老舊，為兩造所不爭；依上訴人
    所提附原審卷第四一至五六頁房捐納稅通知書所載，其房屋稅藉號碼均編為○一
    四六九，門牌號碼則有鶯歌鎮○○街六五號或八八號，其中八八號再改編為現今
    之一五八號，納稅義務人欄則載明「林開舜亡」，管理人「乙○○」，可見系爭
    Ａ１部分房屋確屬原由林開舜名義納稅之三合院房屋之一部分，要無疑義。被上
    訴人雖否認Ａ１部分房屋為林開舜所建，惟查，系爭土地在日據時期登記為林開
    舜名義，如伊無出租或出借土地予他人蓋屋之情形，則其上所建之房屋自應推斷
    為林開舜所興建，因未辦理保存登記，故以其名義為納稅義務人。又此三合院房
    屋乃供林開舜與其弟林開日、林居在（上訴人之父）三房共同居住使用，林宜銘
    即乙○○之子於原審稱：「一五八號靠近甲部分是屬於林開舜該房所有，中間是
    公廳，另一方（即入門後左方）是屬於我（乙○○、甲○○）所有」。（原審八
    十八年二月一日勘驗筆錄）。甲○○亦稱：「面對房屋進大門後左邊為其父林居
    在所有，林居在有三子即甲○○及乙○○、林先爐，林先爐去世時，已將其就一
    五八號房屋之所有權賣給被告乙○○」等語，參諸證人林蘇玉秀亦證稱：「Ａ１
    部分是日本時代的舊屋，是林開舜三兄弟蓋的，分家後由甲○○、乙○○分到，
    現在是乙○○住在那邊」等語，與林宜銘、甲○○上開陳述互核相符；足見一五
    八號房屋確係林開舜以土地所有權人之地位所蓋建，並將其左側即Ａ１部分分歸
    上訴人之父林居在管理使用，上訴人甲○○與乙○○業因繼承及買賣取得此部分
    之事實上處分權，自有拆屋之權能。準此，被上訴人主張Ａ１部分之房屋非林開
    舜所建，以及上訴人所辯其等非系爭房屋之所有權人，被上訴人不得請求其等拆
    屋還地，自均無足為採。
五、次應審酌者為上訴人占用系爭土地是否有正當之權源。經查，依土地登記簿謄本
    所載，系爭土地從未登記為上訴人或其父所有，上訴人雖提出證明聲請書、鶯歌
    鎮公所證明書、律師函（原審卷第三五至四○頁）主張系爭土地及房屋均屬林開
    舜及其等之父林居在等三兄弟共有，僅以林開舜名義登記而已；然被上訴人否認
    上開書證為真正，而該書證均係四十六年間所製作，距今已四十餘年，本院實無
    從查證，自難採為有利於上訴人之證明。關於附圖Ｂ部分之鐵皮屋，既係上訴人
    甲○○在原有房屋坍倒後，再重新搭建，惟土地所有權人林開舜早於四十年間死
    亡，甲○○並未舉出任何證據證明繼受取得林開舜土地之所有權人有同意伊占用
    該部分土地建屋之事實，自難認伊有何正當之權源。關於Ａ１部分房屋之座落基
    地，上訴人固無所有權，惟按土地及房屋為各別之不動產，各得單獨為交易之標
    的，然房屋性質上不能與土地分離而存在。因此，如土地及其地上之房屋原同屬
    一人所有，而僅將土地或僅將房屋所有權讓與他人，或將土地及房屋同時或先後
    讓與相異之人時，除有特別約定外，自應推斷土地受讓人許房屋受讓人得繼續使
    用土地，但應支付相當對價，此乃實務上一貫之見解。（最高法院四十八年台上
    字第一四五七號判例，七十三年五月八日七十三年度第五次民事庭會議決議參照
    ）八十八年修正民法債篇時，為期明確，以杜爭議，增列第四百二十五條之一規
    定，將之明文化。系爭Ａ１部分房屋及其基地原同屬林開舜所有，嗣土地部分由
    被上訴人因繼承、買賣取得所有權，房屋部分亦由上訴人受讓取得，依上開判例
    及決議意旨，自應推定被上訴人同意上訴人有權繼續使用此部分土地，而與上訴
    人間有租賃關係存在。是則，上訴人占用Ａ１部分土地即有正當之權源。
六、綜上所述，被上訴人本於所有權之作用，並為共有人全體之利益，請求上訴人甲
    ○○、乙○○將如附圖所示Ａ１，面積一百五十七平方公尺、Ｂ部分面積三十四
    平方公尺房屋拆除交還土地，僅其中請求上訴人甲○○將如附圖所示Ｂ部分之房
    屋拆除，將該部分土地返還被上訴人及其他共有人全體部分，為有理由，應予准
    許。逾此部分之請求，為無理由，應與其假執行之聲請併予駁回。原審就超過上
    開應准許部分，為上訴人敗訴之判決，並為假執行之宣告，自有未洽。上訴意旨
    就此部分指摘原判決不當，求予廢棄改判，為有理由，爰改判如主文第二、二項
    所示。至於上開應准許部分，原審上訴人甲○○應拆屋還地，並分別為准、免假
    執行之宣告，核無違誤，上訴意旨，就此部分，仍執陳詞，指摘原判決不當，求
    予廢棄，為無理由，應駁回其上訴。
七、據上論結，本件上訴為一部有理由，一部無理由，依民事訴訟法第四百五十條、
    第四百四十九條第一項、第七十九條但書，判決如主文。
中      華      民      國    八十九    年      八      月    十六      日
                              民事第三庭
                                  審判長法  官  張  宗  權
                                        法  官  陳  永  昌
                                        法  官  吳  秀  美
右正本係照原本作成。
均不得上訴。
中      華      民      國    八十九    年      八      月    十八      日
                                        書記官  常  淑  慧


司法院資訊處製作；財團法人民間司法改革基金會備份。
